【裁判字號】    94,訴,1837
【裁判日期】    951031
【裁判案由】    拆屋還地
【裁判全文】
臺灣板橋地方法院民事判決              94年度訴字第1837號
原      告  酉○○
訴訟代理人  凌見臣律師
複代理人    申○○
被      告  甲○○
            癸○○
            午○○
            戌○○
            卯○○
            子○○
            巳○○
            壬○○
            寅○○
            丑○○
            辰○○
            未○○
            丁○○
            丙○○
            亥○○
                      8之5號.
            乙○○
            辛○○
            己○○
            庚○○
            戊○○
上列當事人間請求拆屋還地事件，經本院於民國95年6月1日言詞
辯論終結，判決如下：
    主  文
被告甲○○、癸○○應將坐落台北縣土城市○○段二三地號土地
上如附圖編號23-A006 部分所示面積六十七點零一平方公尺之地
上建物拆除，將土地返還原告。
被告午○○、戌○○、卯○○、子○○、巳○○應將坐落同前項
土地上如附圖編號23-A005 部分所示面積三十四點三三平方公尺
之地上建物拆除，將土地返還原告。
被告壬○○應將坐落同前項地號土地上如附圖編號23-A004 部分
所示面積十二點三八平方公尺之地上建物拆除，將土地返還原告
。
被告寅○○、丑○○、辰○○、亥○○應將坐落同前項土地上如
附圖編號23-A003 部分所示面積二十九點六一平方公尺之地上建
物拆除，將土地返還原告；被告未○○、丁○○、丙○○應自上
開所示地上建物遷出，將土地返還原告。
被告乙○○、辛○○、己○○、庚○○應將坐落同前項土地上如
附圖編號23 -A002部分所示面積二十三點五三平方公尺之地上建
物拆除，將土地返還原告。
被告戊○○應將坐落同前項土地上如附圖編號23 -A001部分所示
面積十五點一八平方公尺之地上建物拆除，將土地返還原告。
訴訟費用由被告負擔。
本判決第一項於原告以新台幣柒拾玖萬柒仟元供擔保後得假執行
；但被告甲○○、癸○○如以新台幣貳佰參拾玖萬貳仟貳佰伍拾
柒元為原告供擔保，得免為假執行。
本判決第二項於原告以新台幣肆拾萬捌仟元供擔保後得假執行；
但被告午○○、戌○○、卯○○、子○○、巳○○如以新台幣壹
佰貳拾貳萬伍仟伍佰捌拾壹元為原告供擔保，得免為假執行。
本判決第三項於原告以新台幣壹拾肆萬柒仟元供擔保後得假執行
；但被告壬○○如以新台幣肆拾肆萬壹仟玖佰陸拾陸元為原告供
擔保，得免為假執行。
本判決第四項於原告以新台幣參拾伍萬貳仟元供擔保後得假執行
；但被告寅○○、丑○○、辰○○、亥○○、未○○、丁○○、
丙○○如以新台幣壹佰零伍萬柒仟零柒拾柒元為原告供擔保，得
免為假執行。
本判決第五項於原告以新台幣貳拾捌萬元供擔保後得假執行；但
被告乙○○、辛○○、己○○、庚○○如以新台幣捌拾肆萬零貳
拾壹元為原告供擔保，得免為假執行。
本判決第六項於原告以新台幣壹拾捌萬元供擔保後得假執行；但
被告戊○○如以新台幣伍拾肆萬壹仟玖佰貳拾陸元為原告供擔保
，得免為假執行。
    事實及理由
壹、程序方面：
  一、原告於起訴狀繕本送達被告後，於95年7 月26日民事準備
      二狀，以戌○○、卯○○、子○○、巳○○、未○○、戊○○亦為系爭各該建物之公同共有人為由，追加上開之人
      為被告，合於民事訴訟法第255 條第1 項第5 款規定：「
      該訴訟標的對於數人必須合一確定時，追加其原非當事人
      之人為當事人者。」之要件，應予准許；又另以未○○、
      丁○○、丙○○亦為系爭建物之共同占有人為由，追加其
      三人為被告，請求遷出系爭建物（拆除房屋部分之聲明於
      95年9 月12日言詞辯論期日當庭撤回），被告對於訴之追
      加並無異議，而為本案之言詞辯論；且本院認為其追加並
      不甚礙被告之防禦及訴訟之終結，依同條第2 項及及第1
      項第7款 規定，其追加亦應予准許，合先敘明。
  二、本件被告甲○○、午○○、戌○○、卯○○、子○○、巳
      ○○、寅○○、丑○○、亥○○、乙○○、辛○○、己○○、庚○○、戊○○經合法通知，未於最後言詞辯論期日
      到場，核無民事到場，核無民事訴訟法第386 條所列各款
      情形，爰依原告之聲請，由其一造辯論而為判決。
貳、原告主張：
  一、坐落台北縣土城市○○段23地號土地（下稱系爭土地）為
      原告所有，分別遭被告無權占用如下：(1)被告甲○○、癸○○共有之門牌號碼台北縣土城市○○路54巷7 號房屋占
      用如附圖編號23-A006 部分所示面積67.01 平方公尺；(2)
      被告午○○、戌○○、卯○○、子○○、巳○○因繼承而
      公同共有之同巷6 號房屋占用如附圖編號23-A005 部分所
      示面積34.33 平方公尺；(3)被告壬○○所有同巷5 號房屋
      占用如附圖編號23-A004 部分所示面積12.38 平方公尺；
      (4)被告寅○○、丑○○、辰○○、亥○○因繼承而公同共
      有之同巷3 號房屋占用如附圖編號23-A003 部分所示面積
      29.61 平方公尺；(5)被告乙○○、辛○○、己○○、庚○○因繼承而公同共有之同巷2 號房屋占用如附圖編號23-A
      002 部分所示面積23.53 平方公尺；(6)被告戊○○所有同
      巷1 號房屋占用如附圖編號23-A001 部分所示面積15.18
      平方公尺。原告雖請求被告等將地上建物拆除並返還系爭
      土地，惟被告等均置諸不理。
  二、按所有人對於無權占有或侵奪其所有物者得請求返還之。
      對於妨害其所有權者，得請求除去之，民法第767 條定有
      明文。被告等未經原告之同意，無權占有原告所有系爭土
      地興建地上建物，依民法第767 條之規定，自應將占用部
      分之建物拆除，並將土地返還原告。被告未○○、丁○○
      、丙○○設籍居住於上開3 號房屋，爰併請求其三人自上
      開3 號房屋占用如附圖編號23-A003 部分所示面積29.61
      平方公尺之部分遷出，將土地返還原告。
  三、聲明：除假執行擔保金額外，除主文所示。
參、被告抗辯：
  一、被告癸○○抗辯：
  （一）系爭7 號房屋係63年間所建造，當時土地是家族共有，
        尚未分割，後來土地分割，原告是土地分割後才受讓取
        得土地所有權。
  （二）被告自60年間即於系爭土地上經主管機關核可發給相關
        建築及使用執照合法建築房屋，至今已逾30年，依民法
        第772 條準用第769 條、第770 條規定，被告在主觀上
        有行使地上權之意思及客觀上有在他人土地上有地上權
        而使用他人土地20年，即得請求登記為地上權人，最高
        法院60年台上字第4195號、60年台上字第1317號、67年
        台上字第3779號判例及80年第2 次民事庭會議決議均採
        相同見解。故被告已因時效而取得系爭土地之地上權，
        被告占有系爭土地具合法正當之權源，原告主張被告無
        權占用系爭土地，為無理由。
  （三）並聲明：原告之訴及假執行之聲請駁回。如受不利之判
        決，願供擔保請准宣告免假執行。
  二、被告午○○未於最後言詞辯論期日到場，據其前到場之抗
      辯略稱：系爭6 號房屋係58年間所建造，當時土地尚未分
      割。並聲明：原告之訴及假執行之聲請駁回。如受不利之
      判決，願供擔保請准宣告免假執行。
  三、被告戌○○未於最後言詞辯論期日到場，據其前到場之抗
      辯略稱：系爭6 號房屋建了30多年，以前就是這樣，如有
      占用原告土地，願意拆還原告。並聲明：原告之訴及假執
      行之聲請駁回。如受不利之判決，願供擔保請准宣告免假
      執行。
  四、被告壬○○抗辯：系爭5 號房屋係於58年間所建造，當時
      土地尚未分割，伊是在土地分割前向前手王奕裕買受應有
      部分，伊不知道土地分割後，伊的房子占用到原告的土地
      。並聲明：原告之訴及假執行之聲請駁回。如受不利之判
      決，願供擔保請准宣告免假執行。
  五、被告寅○○、丑○○未於最後言詞辯論期日到場，據其前
      到場之抗辯略稱：系爭3 號房屋係於58年間所建造，占用
      原告之土地，伊父親詹水波有向原告的前前手王奕裕購買
      ，當時有寫字條，錢有付清，字條在伊母親過世後弄丟了
      。並聲明：原告之訴及假執行之聲請駁回。如受不利之判
      決，願供擔保請准宣告免假執行。
  六、被告亥○○未於最後言詞辯論期日到場，據其前到場之抗
      辯略稱：原告買受土地之前為何不查明土地上是否有建物
      ，買受之後才要求拆除沒有道理，房屋現由寅○○、辰○○、丑○○使用，占用部分才2 坪，伊等要自己拆還原告
      。並聲明：原告之訴及假執行之聲請駁回。如受不利之判
      決，願供擔保請准宣告免假執行。
  七、被告辰○○抗辯：被告丁○○、丙○○是伊的女兒，從小
      就住在系爭3 號房屋；被告未○○也是從小住在系爭3 號
      房屋，在那裡讀書，現在住在台北市，星期六、日有時候
      會回去住。並聲明：原告之訴駁回。
  八、被告己○○未於最後言詞辯論期日到場，據其前到場之抗
      辯略稱：系爭2 號房屋伊父親於20幾年前購買時，就和現
      狀一樣，伊父親死亡後，由伊繼承，現在才聽說有占用原
      告土地。並聲明：原告之訴及假執行之聲請駁回。如受不
      利之判決，願供擔保請准宣告免假執行。
肆、法院之判斷：
  一、原告主張系爭土地為原告所有，分別遭被告甲○○、癸○○共有之門牌號碼台北縣土城市○○路54巷7 號房屋占用
      如附圖編號23-A006 部分所示面積67.01 平方公尺；被告
      午○○、戌○○、卯○○、子○○、巳○○因繼承而公同
      共有之同巷6 號房屋占用如附圖編號23-A005 部分所示面
      積34.33 平方公尺；被告壬○○所有同巷5 號房屋占用如
      附圖編號23-A004 部分所示面積12.38 平方公尺；被告寅
      ○○、丑○○、辰○○、亥○○因繼承而公同共有之同巷
      3 號房屋占用如附圖編號23-A003 部分所示面積29.61 平
      方公尺；被告乙○○、辛○○、己○○、庚○○因繼承而
      公同共有之同巷2 號房屋占用如附圖編號23-A 002部分所
      示面積23.53 平方公尺；被告戊○○所有同巷1 號房屋占
      用如附圖編號23-A001 部分所示面積15.18 平方公尺之事
      實，有原告提出之土地登記簿謄本附卷可稽，復經本院勘
      驗現場，囑託地徵機關實施測量後製作複丈成果圖在卷可
      憑，堪信為真實。
  二、被告雖以前揭情詞置辯，惟查：
  （一）按因時效而取得地上權登記請求權者，不過有此請求權
        而已，在未依法登記為地上權人以前，仍不得據以對抗
        土地所有人而認其並非無權占有。又占有人因時效而取
        得地上權登記請求權者，以已具備時效取得地上權之要
        件，向該管地政機關請求為地上權登記，如經地政機關
        受理，則受訴法院即應就占有人是否具備時效取得地上
        權之要件，為實體上裁判。（最高法院69年度第5 次民
        事庭會議決議及80年度第2 次民事庭會議決議參照）。
        被告癸○○雖辯稱伊自60年間即於系爭土地合法建築房
        屋，至今已逾30年，依民法第772 條準用第769 條、第
        770 條規定，伊主觀上有行使地上權之意思及客觀上有
        在他人土地上有地上權而使用他人土地20年，即得請求
        登記為地上權人，故伊占有系爭土地具合法正當之權源
        云云；惟其並未舉證業已依法登記為地上權人或已向地
        政機關請求為地上權登記，徒以占用系爭土地已逾30年
        ，得請求登記為地上權人，主張有權占用系爭土地云云
        ，揆諸上開最高法院民事庭會議決議之意旨，所辯自無
        足採。
  （二）又被告等人雖均辯稱伊等所有系爭房屋係於民國5 、60
        年間所建造，當時土地尚未分割，原告是土地分割後才
        受讓取得土地所有權等語，縱認所辯屬實，惟按共有物
        之分割，經分割形成判決確定或協議分割並辦理分割登
        記完畢後者，即生共有關係終止及各自取得分得部分所
        有權之效力。共有人對於他共有人分得之部分，既喪失
        共有權利，則其占有，除另有約定外，即難謂有何法律
        上之原因，他共有人自得本於無權占有之法律關係請求
        拆屋還地（最高法院51年台上字第2641號判例及最高法
        院80年度第1 次民事庭會議決議參照）。故被告於土地
        分割前建造房屋，嗣於土地分割後，被告之房屋既占用
        他共有人分得之部分，被告並未舉證證明就占用部分與
        他共有人間另有約定（例如有地上權或租賃權存在），
        則被告之占用，即難謂有何法律上之原因，是被告所辯
        上情，並不足採為有利被告之認定。
  （三）至於被告寅○○、丑○○抗辯系爭3 號房屋占用原告之
        土地，伊父親詹水波有向原告的前前手王奕裕購買，當
        時有寫字條，錢有付清云云，並未舉證以實其說，所辯
        亦不足採。
  （四）此外，被告並未提出其他證據證明其等占用系爭土地有
        何正當權源，原告主張被告無權占用系爭土地，自堪信
        屬真實。
  三、按所有人對於無權占有或侵奪其所有物者，得請求返還之
      ，對於妨害其所有權者，得請求除去之，民法第767 條定
      有明文。本件被告無正當權源占用原告所有之系爭土地，
      妨害原告之所有權，原告訴請被告將系爭土地上之地上物
      拆除，將土地返還原告，於法並無不合，應予准許。又被
      告丁○○、丙○○、未○○雖非系爭建物之處分權人，惟
      其三人占有使用系爭3 號房屋，對原告土地之所有權亦構
      成妨害，原告並訴請其三人自系爭3 號房屋占用系爭土地
      之部分即附圖編號23-A003 部分所示面積29.61平方公尺
      之地上建物遷出，將土地返還原告，於法亦無不合，應予
      准許。
  四、原告及到場之被告均陳明願供擔保，聲請宣告假執行或免
      為假執行，經核並無不合，且到場被告所為免假執行之聲
      請，乃有利於其他未到場之公有共有人之行為，其效力及
      於其他公同共有人，爰分別酌定相當之擔保金額宣告之。
  五、本件事證已臻明確，兩造其餘主張陳述及所提之證據，均
      毋庸再予審酌，附此敘明。
伍、結論：原告之訴為有理由，依民事訴訟法第385 條第1 項前
    段、第78條、第85條第1 項、第390 條第2 項、第392 條第
    2項，判決如主文。
中    華    民    國    95    年    10    月    31    日
                  民事第三庭    法  官  許月珍
以上正本係照原本作成
如對本判決上訴，須於判決送達後20日內向本院提出上訴狀
中    華    民    國    95    年    10    月    31    日
                                書記官  劉昌明


司法院資訊處製作；財團法人民間司法改革基金會備份。
